---
title: "Analisi degli studi e dell'occupazione in Italia ed Europa"
author: "Filippo Bisconcin, 852144"
date: "28 Maggio 2018"
subtitle: 'Prova pratica del corso di Elementi di Data Mining'
documentclass: "book"
output:
  pdf_document:
    toc: true
    number_sections: true
    fig_cap: yes
    keep_tex: yes
classoption: oneside
header-includes:
- \usepackage[italian]{babel}
- \usepackage{placeins}
- \usepackage{setspace}
- \usepackage{chngcntr}
- \usepackage{float}
- \usepackage{fancyhdr}
- \counterwithin{figure}{section}
- \counterwithin{table}{section}
- \pagestyle{plain}
- \floatplacement{figure}{H}
- \pretitle{\begin{center}\LARGE\includegraphics[width=5cm]{unive.pdf}\\[\bigskipamount]}
- \posttitle{\end{center}}
---

```{r global_options, include=FALSE}
knitr::opts_chunk$set(fig.path = 'figures/', fig.pos = 'h', echo = FALSE, warning = FALSE, message = FALSE)
```


```{r}
library(ggplot2)
library(devtools)
#install_github("quantide/mapIT")
library(mapIT)
```

\pagenumbering{arabic}
\pagestyle{fancy}
\fancyfoot{}

\renewcommand{\chaptermark}[1]{\markboth{\chaptername\ \thechapter \,-  #1}{}}
\renewcommand{\sectionmark}[1]{\markright{\thesection \, #1}}
\fancyhead[LE,RO]{\bfseries\thepage}
\fancyhead[RE]{\bfseries\leftmark}
\fancyhead[LO]{\bfseries\rightmark}
\renewcommand{\headrulewidth}{0.3pt}

# Premessa

Durante la stesura del progetto è nata la volontà nel sottoscritto di concentrarsi su un unico argomento, da trattare mediante dataset multipli rispetto all'analisi di tre o più situazioni scollegate tra di loro. 
Tra le diverse proposte sono stati scelti i tre seguenti dataset, di cui riportiamo la data di costruzione del campione:

\begin{itemize}
  \item La qualità della vita delle province italiane: 2003/2004
  \item Laureati e lavoro: 2015
  \item Regioni Europee: 2016
\end{itemize}

Essendo di nostro interesse confrontare il grado di disoccupazione in Italia con la disoccupazione post-laurea saremmo costretti a confrontare due dataset costruiti a dodici anni di distanza. Ciò non è accettabile, quindi provvediamo ad includere un quarto dataset messo a disposizione dall'ISTAT dal quale possiamo estrarre i dati relativi al 2015.

\begin{itemize}
  \item Tasso di disoccupazione: 2015
\end{itemize}

Utilizzeremo il primo dataset (2003) solo per confronti temporali con i dati aggiornati (2015).

```{r, cache=TRUE}
########################## Caricamento dei dati 

ds.pro2003 <- read.table(file="http://venus.unive.it/romanaz/edami/dati/qual_vita04.txt", header=TRUE)
laureati <- read.table("dati/InsProLau_Microdati_Anno_2015.txt", sep="\t",  header=TRUE)
europa <- read.csv2('http://venus.unive.it/romanaz/edami/dati/europe.csv')

# http://www.mandile.it/wp-content/uploads/provincia-regione-sigla.csv
province_regioni <- read.csv(file="dati/provincia-regione-sigla.csv", header=FALSE)
names(province_regioni) <- c("nome_provincia","regione","sigla_provincia")

#http://dati.istat.it/Index.aspx?DataSetCode=DCCV_TAXDISOCCU1

ds.pro2015 <- read.csv("dati/DCCV_TAXDISOCCU1_27052018150244903.csv",sep = ",", header=TRUE)
ds.pro2015 <- ds.pro2015[ds.pro2015$TIME == 2015 & ds.pro2015$Sesso == "totale" & ds.pro2015$ETA1 == "Y_GE15",]

########################## Aggiustamento dei dati

#associo la regione ad ogni provincia
ds.pro2003$regione <- province_regioni[match(ds.pro2003$Sigla,province_regioni$sigla_provincia),2]
ds.pro2015$regione <- province_regioni[match(ds.pro2015$Territorio,province_regioni$nome_provincia),2]

#associo gli ID delle regioni al loro nome

regioni_lauree=c("Piemonte", "Valle d'Aosta", "Lombardia", "Trentino-Alto Adige", "Veneto", "Friuli-Venezia Giulia",  "Liguria",  "Emilia-Romagna", "Toscana",  "Umbria", "Marche", "Lazio",  "Abruzzo",  "Molise", "Campania", "Puglia", "Basilicata", "Calabria", "Sicilia",  "Sardegna")

laureati$regione <- regioni_lauree[laureati$REG_UNI_mIcro]
```

# Italia

Ci interessa analizzare la situazione del nostro Paese in fatto di occupazione e, in particolare, della relazione con le modalità di studio di un campione di laureati.

## Disoccupazione post-laurea

Cominciamo con l'analizzare la disoccupazione dei laureati ad un anno dalla conclusione del loro percorso di studi.

```{r}
laureati$L2_69 = laureati$L2_69 == 1
laureati$disoccupati.entro.anno <- laureati$L2_69 == FALSE
media.disoccupati.dopo.anno <- mean(laureati$disoccupati.entro.anno,na.rm = TRUE)
```

La percentuale nazionale di disoccupati dopo un anno dalla laurea è del `r round(media.disoccupati.dopo.anno*100,0)`%. 

### Analisi per regione

```{r fig.cap = "Percentuale studenti disoccupati dopo un anno dal termine del loro percorso di studi. \\label{figurelabel}", fig.pos="H"}
disoccupati.entro.anno <- by(laureati,laureati$REG_UNI_mIcro, function(x) mean(x$disoccupati.entro.anno,na.rm = TRUE))

occupazione.stud.entro.anno <- data.frame(
    Regione = regioni_lauree[as.integer(unlist(rownames(disoccupati.entro.anno)))],
    DisOcc.perc = as.vector(disoccupati.entro.anno)
)

gp <- list(guide.label="Percentuale studenti\ndisoccupati dopo \nun anno", low="#fff0f0", high="red3", show_grid=FALSE)
mapIT(DisOcc.perc, Regione, data=occupazione.stud.entro.anno, graphPar = gp)
```

Si nota un forte squilibrio tra la regione settentrionale e quella meridionale del Paese con un valore prossimo al 50% (un disoccupato ogni due persone) per le regioni Basilicata e Molise. 

Una volta analizzata la disoccupazione ad un anno dalla laurea, ci chiediamo se essa sia legata al livello di disoccupazione della regione. 

```{r fig.cap = "Percentuale di disoccupazione regionale nel 2015. \\label{figurelabel}", fig.pos="H"}
group.pro.2003 <- by(ds.pro2003,ds.pro2003$regione , function(x) mean(x$Dis,na.rm = TRUE))
dis.reg.2003 <- as.data.frame(do.call("rbind", lapply(group.pro.2003,as.list)))
names(dis.reg.2003) <- c("dis.2003")

group.pro.2015 <- by(ds.pro2015,ds.pro2015$regione , function(x) mean(x$Value,na.rm = TRUE))
dis.reg.2015 <- as.data.frame(do.call("rbind", lapply(group.pro.2015,as.list)))
names(dis.reg.2015) <- c("dis.2015")

disoccupazione <- data.frame(
    Regione = row.names(dis.reg.2015),
    DisPerc2015 = as.numeric(dis.reg.2015$dis.2015)/100,
    DisPerc2003 = as.numeric(dis.reg.2003$dis.2003)/100
)

disoccupazione$delta_03_15 <- disoccupazione$DisPerc2015 - disoccupazione$DisPerc2003
disoccupazione$entro_anno <- occupazione.stud.entro.anno[order(occupazione.stud.entro.anno$Regione),2]
disoccupazione_no_na <- na.omit(disoccupazione)

gp <- list(guide.label="Disoccupazione\nPercentuale", low="#fff0f0", high="red3", show_grid=FALSE)
mapIT(DisPerc2015, Regione, data=disoccupazione, graphPar = gp)
```

Fatta eccezione per le regioni Valle d'Aosta e Trentino Alto Adige di cui non abbiamo informazione, lo scenario appare graficamente molto simile allo studio precedente, con un Sud Italia più disoccupato con picco in Calabria.

```{r fig.cap = "Disoccupazione in italia confrontata con neolaureati. \\label{figurelabel}"}
qqplot(disoccupazione_no_na$DisPerc2015*100,disoccupazione_no_na$entro_anno*100 , pch=20, xlab='Disoccupazione (%)',ylab='Laureati disoccupati ad un anno (%)',xlim=c(10,50),ylim=c(10,50))
centr_x <- mean(disoccupazione_no_na$DisPerc2015*100)
centr_y <- mean(disoccupazione_no_na$entro_anno*100)
points(centr_x, centr_y, pch='*', cex=2,col="blue")
abline(v=centr_x, h=centr_y, lwd=2, lty='dotted',col="gray")
abline(a=0, b=1, lwd=2, col="red")
```

Nella figura 2.1.3 notiamo la simmetria tra la disoccupazione e la percentuale di neolaureati disoccupati, in quanto le due distribuzioni si dispongono tendenzialmente su due rette parallele. Il fatto che ci sia un *offset* tra le due è motivato dal fatto che stiamo analizzando due variabili di diversa natura, su campioni diversi costruiti però nel medesimo luogo.

Avendo a disposizione due dataset costruiti a dodici anni di distanza, possiamo calcolarci la variazione nella percentuale di disoccupazione. Rappresentiamo le due variabili su un piano cartesiano per mostrare la distribuzione dell'indice appena calcolato.

```{r fig.cap = "Disoccupazione in italia 2003/2015. \\label{figurelabel}"}
miglioramento_medio <- mean(disoccupazione_no_na[disoccupazione_no_na$Regione != "Basilicata",4])

plot(disoccupazione_no_na$DisPerc2003*100,disoccupazione_no_na$DisPerc2015*100, pch=20,xlab='Disoccupazione al 2003 (%)',ylab='Disoccupazione al 2015 (%)',xlim=c(0,30),ylim=c(0,30))

centr_x <- mean(disoccupazione_no_na$DisPerc2003*100)
centr_y <- mean(disoccupazione_no_na$DisPerc2015*100)

points(centr_x, centr_y, pch='*', cex=2,col="blue")
abline(a=0, b=1, lwd=2, col="red")
abline(v=centr_x, h=centr_y, lwd=2, lty='dotted',col='gray')
```

La figura 2.1.4 mostra la correlazione tra la disoccupazione nelle due annate 2003 e 2015. Nelle regioni che compaiono al di sopra della diagonale, la disoccupazione nel 2015 risulta diminuita rispetto alla rilevazione effettuata nel 2003.

Proponiamo una rappresentazione geografica di quanto appena analizzato.

```{r fig.cap = "Variazione della disoccupazione percentuale dal 2003 al 2015. \\label{figurelabel}"}
gp <- list(guide.label="Variazione percentuale", low="red3", high="green3",show_grid=FALSE)
mapIT(delta_03_15, Regione, data=disoccupazione_no_na, graphPar = gp)
```


Risulta evidente un aumento del 2.5% della disoccupazione in Basilicata negli ultimi dodici anni. Ad esclusione di quest'ultima, tutte le altre regioni hanno subito una diminuzione media del `r round(miglioramento_medio*100,0)`% di disoccupazione. 

Risulta curiosa la marcata differenza tra Puglia e Basilicata, praticamente agli estremi opposti della scala nonostante la vicinanza geografica che, come notato dai grafici precedenti, sembra comportare una similarità nei valori raccolti.

```{r}
laureati_regioni_grouped <- by(laureati,laureati$regione ,function(x) 
  data.frame(
  voto_medio             = mean(x$L1_22,na.rm = TRUE),
  laureati               = length(x[,1]),
  mag.qual               = mean(x$L4_17D,na.rm = TRUE)
  )
)

ds.laureati_regioni <- data.frame(do.call("rbind", laureati_regioni_grouped))

ds.laureati_regioni$delta_03_15 <- disoccupazione_no_na[match(row.names(ds.laureati_regioni) ,disoccupazione_no_na$Regione),]$delta_03_15
ds.laureati_regioni$dis <- disoccupazione_no_na[match(row.names(ds.laureati_regioni) ,disoccupazione_no_na$Regione),]$DisPerc2015
```

## Motivazioni di trasferimento

Dividiamo il campione di laureati, raggruppato per ambito, in due macro settori (*Scientifico* ed *Umanistico*) così suddivisi:

\begin{itemize}
  \item Scientifico: Scientifico, Chimico-farmaceutico, Geo-biologico, Medico, Ingegneria, Architettura, Agrario, Economico-statistico, Educazione fisica, Difesa e sicurezza
  \item Umanistico: Politico-sociale, Giuridico, Letterario, Linguistico, Insegnamento, Psicologico
\end{itemize}

Procediamo ad analizzare le componenti principali delle proprietà inerenti al punteggio che hanno dato i laureati alle diverse ragioni per cui migrerebbero in un altro Stato.

```{r}
ambiti_lauree <- c(
  "Scientifico", "Chimico-farmaceutico", "Geo-biologico", "Medico", "Ingegneria", 
  "Architettura", "Agrario", "Economico-statistico", "Politico-sociale", "Giuridico", 
  "Letterario", "Linguistico", "Insegnamento", "Psicologico", "Educazione fisica",
  "Difesa e sicurezza")

ambiti_lauree_sh <- c("SC","CH","GEO","MED","ING",
                      "ARCH","AGR","ECO","POL","GIU",
                      "LET","LIN","INS","PSI","EDF",
                      "SEC")

macro_ambiti <- c("Scientifico", "Umanistico")

macro_ambito <- function(id_ambito){
  rel <- c(1,1,1,1,1,
           1,1,1,2,2,
           2,2,2,2,1,
           1) 
  return(rel[id_ambito])
}

ambiti_grouped <- by(laureati,laureati$GRUPPO_mIcro ,function(x) 
  data.frame(
    id_ambito           = x$GRUPPO_mIcro[1],
    ambito              = ambiti_lauree[x$GRUPPO_mIcro[1]],
    id_macro_ambito     = x$GRUPPO_mIcro[1],
    macro_ambito        = macro_ambiti[macro_ambito(x$GRUPPO_mIcro[1])],
    voto_medio          = mean(x$L1_22,na.rm = TRUE),
    laureati            = length(x[,1]),
    occasioni_studio_formazione_scientifica	= 4 - mean(x$L4_17A,na.rm = TRUE),
    precedenti_esperienze_studio_lavoro	= 4 - mean(x$L4_17B,na.rm = TRUE),
    piu_opportunita_lavoro	= 4 - mean(x$L4_17C,na.rm = TRUE),
    lavoro_maggiormente_qualificato	= 4 - mean(x$L4_17D,na.rm = TRUE),
    lavoro_maggiormente_retribuito	= 4 - mean(x$L4_17E,na.rm = TRUE),
    paese_avanguardia_settore_interesse	= 4 - mean(x$L4_17F,na.rm = TRUE),
    accordi_paesi	= 4 - mean(x$L4_17G,na.rm = TRUE),
    motivi_familiari_personali= 4 - mean(x$L4_17H,na.rm = TRUE)
  )
)
df.laureati_ambiti <- na.omit(data.frame(do.call("rbind", ambiti_grouped)))

pc <- princomp(df.laureati_ambiti[,7:13], cor = TRUE)
summary(pc)
```

Si constata che le prime tre componenti principali riassumono il 90% della varianza del campione, mentre le prime due riassumono il 75%.

```{r}
round(cor(df.laureati_ambiti[,7:13], pc$scores[, 1:4]), 2)
```

La prima componente principale risulta essere fortemente correlata con la variabile "Più opportunità di lavoro" (-0.97) e con "Lavoro maggiormente qualificato" (-0.96) .

La seconda è dominata da "Motivi familiari e personali" (0.79) e da "Precedenti esperienze di studio e/o lavoro" (0.70).

```{r}
par(mfrow=c(1,2))

plot(pc$scores[, 1:2], xlab="PC1 (56%)", ylab="PC2 (19%)", col = df.laureati_ambiti$macro_ambito, pch=16)
abline(h = 0, v = 0, col = "gray", lty = "dashed")
text(pc$scores[, 1:2], labels = ambiti_lauree_sh[df.laureati_ambiti$id_ambito], pos = 4, cex = 0.6)

plot(pc$scores[, c(1,3)], xlab="PC1 (56%)", ylab="PC3 (13%)", col = df.laureati_ambiti$macro_ambito, pch=16)
abline(h = 0, v = 0, col = "gray", lty = "dashed")
text(pc$scores[, c(1,3)], labels = ambiti_lauree_sh[df.laureati_ambiti$id_ambito], pos = 4, cex = 0.6)
```

L'ambito "Difesa e Sicurezza" risulta essere fortemente sbilanciato, motivo che ci spinge a riprovare una seconda analisi nella quale esso verrà escluso.

```{r}
df.laureati_ambiti_nosec <- df.laureati_ambiti[df.laureati_ambiti$id_ambito != 16,]
pc <- princomp(df.laureati_ambiti_nosec[,7:13], cor = TRUE)

#summary(pc)
#round(cor(df.laureati_ambiti_nosec[,7:13], pc$scores[, 1:4]), 2)

par(mfrow=c(1,2))

plot(pc$scores[, 1:2], xlab="PC1 (44%)", ylab="PC2 (30%)", col = df.laureati_ambiti_nosec$macro_ambito, pch=16)
abline(h = 0, v = 0, col = "gray", lty = "dashed")
text(pc$scores[, 1:2], labels = ambiti_lauree_sh[df.laureati_ambiti_nosec$id_ambito], pos = 4, cex = 0.6)

plot(pc$scores[, c(1,3)],xlab="PC1 (44%)", ylab="PC3 (11%)", col = df.laureati_ambiti_nosec$macro_ambito, pch=16)
abline(h = 0, v = 0, col = "gray", lty = "dashed")
text(pc$scores[, c(1,3)], labels = ambiti_lauree_sh[df.laureati_ambiti_nosec$id_ambito], pos = 4, cex = 0.6)
```

Nei grafici PC1/PC2 potremo quindi trovare ambiti i cui laurati sono motivati dalla ricerca di più lavoro maggiormente qualificato con l'avvicinarsi al lato sinistro mentre l'altezza esprime l'aumento di ricerca di occasioni di studio e di formazione scientifica con l'avvicinarsi al fondo scala negativo. Si può quindi notare come le ragioni appena elencate combacino con gli ambiti scientifici.

# Europa

Ci chiediamo se l'appartenenza o meno all'Unione Europea abbia una qualche relazione con la percentuale di studenti che interrompono gli studi prematuramente. 

```{r}
zona_euro <- europa[europa$eu == "y",]
no_zona_euro <- europa[europa$eu != "y",]

boxplot(zona_euro$ledu,no_zona_euro$ledu,names=c("EU","NO EU"))
abline(h = mean(europa[europa$country == "Italy",]$ledu), col = "red") 
```

Allo scopo di farci un'idea della posizione del nostro Paese, rappresentiamo la relativa media con una linea rossa. Ci accorgiamo di essere vicini al terzo quartile della distribuzione EU e al primo quartile della distribuzione NO-EU.

Notiamo una notevole differenza tra i due gruppi di stati: i paesi appartenenti all'Unione Europea risultano avere una minore percentuale di abbandoni prematuri degli studi, **ipoteticamente** dovuta a politiche di educazioni più motivanti (Es: Erasmus) o classifiche periodiche sulla qualità dell'insegnamento.

```{r}
europa_stati_grouped <- by(europa,europa$country ,function(x) 
  data.frame(
    sigla = x$clab[1],
    eu = x$eu[1],
    dens = sum(x$dens,na.rm = TRUE),
    nmigr = mean(x$nmigr,na.rm = TRUE),
    natg = mean(x$natg,na.rm = TRUE),
    fert = mean(x$fert,na.rm = TRUE),
    life = mean(x$life,na.rm = TRUE),
    gdp = mean(x$gdp_pc,na.rm = TRUE),
    inc = mean(x$inc_pc,na.rm = TRUE),
    empl = mean(x$empl,na.rm = TRUE),
    unempl = mean(x$unempl,na.rm = TRUE),
    hedu = mean(x$hedu,na.rm = TRUE),
    ledu = mean(x$ledu,na.rm = TRUE)
  )
)

ds.europa_stati <- data.frame(do.call("rbind", europa_stati_grouped))

par(mfrow=c(1,1))

```

Eseguiamo un confronto tra la disoccupazione e la percentale di abbandono degli studi per ogni Stato.

```{r}
df3 <- na.omit(ds.europa_stati)

eu_ab <- data.frame(
  unempl = df3$unempl,
  ledu = df3$ledu
)
rownames(eu_ab) <- df3$sigla
```

Analizziamo ora le distanze tra le nazioni europee in base alle due variabili *disoccupazione* e *abbandono prematuro*. Tali valori si possono rappresentare con un dendrogramma, uno schema che permette di individuare il numero di cluster da utilizzare per avere una certa distanza massima tra le nazioni che vi appartengono.

```{r fig.cap = "Distanza tra le nazioni europee. \\label{figurelabel}"}
d <- dist(eu_ab)
n <- length(eu_ab$unempl)
clusters <- hclust(d, method="average")
plot(clusters, xlab="Nazioni", ylab="Distanza (Euclidea)", main=" ", sub=" ", labels=rownames(eu_ab)[clusters$order], hang=-1)

clusters.number <- 3
```

Notiamo subito un'importante distanza della Grecia dal resto delle nazioni europee, seguita dalla Slovacchia. Il grafico ci permette di vedere che la grande maggioranza degli stati (18 su 25) risulta essere molto concentrata, con una distanza massima prossima al valore 5.


Proviamo ora a suddividere l'insieme di Nazioni in `r clusters.number` cluster

```{r fig.cap = "Cluster delle nazioni. \\label{figurelabel}"}
branches <- cutree(clusters, k=clusters.number)
plot(clusters, xlab="Nazioni", ylab="Distanza (Euclidea)",main=" ", sub=" ", labels=rownames(eu_ab)[clusters$order], hang=-1)
rect.hclust(clusters, k=clusters.number, branches)
centers <- data.frame(do.call("rbind", by(eu_ab, branches, colMeans)))
names(centers) = c("x","y")
```


Scegliendo questi `r clusters.number` cluster, possiamo rappresentare graficamente le nazioni in base alla loro distanza euclidea nel piano cartesiano delle variabili *disoccupazione* e *abbandono prematuro*.

```{r fig.cap = "Disoccupazione e abbandoni scolastici prematuri. \\label{figurelabel}"}
plot(eu_ab, xlab = "Disoccupazione (%)" , ylab = "Abbandoni scolastici prematuri (%)", col = branches)
text(eu_ab, labels = df3$sigla, pos = 4, cex = 0.6, col = branches)
points(centers,col=1:clusters.number,pch=8)
```

# Conclusioni e considerazioni personali

Non è stato semplice gestire la mole di dati analizzata, in particolare il dataset relativo ai laureati. La quantità di variabili, codificate tramite valori non intuitivi non ha semplificato l'analisi.

Sono rimasto soddisfatto del risultato dell'analisi, in quanto i valori ottenuti sembrano realistici e concordi con conoscenze in mio possesso o riflessioni personali. 
